ACORDAO-COMPLETO-2384904

ACÓRDÃO 651/2020 ATA 2/2020 - PRIMEIRA CÂMARA

VISTOS, relatados e discutidos estes autos de atos de reforma emitidos pelo Comando do Exército;
 ACORDAM os Ministros do Tribunal de Contas da União, reunidos em sessão da Primeira Câmara, ante as razões expostas pelo Redator, com fundamento no art. 71, inciso III, da Constituição Federal e nos arts. 1º, inciso V, 39, inciso II, e 45 da Lei 8.443/1992, em: 
9.1. considerar legais e ordenar registro aos atos de reforma de Carlos Augusto Salles Lages, Luciano Pinto de Vasconcelos, Edson Soares de Almeida Sousa, Francisco Eudes Farias, Francisco Fanuel Lira do Rego, Francisco Moacir Borges, João Lopes de Araújo e José Jorge dos Santos; 
9.2. considerar ilegais e negar registro aos atos de reforma de José Ferreira Leal Neto e José Edni Machado Amorim;
9.3. dispensar o ressarcimento das quantias indevidamente recebidas, de boa-fé, pelos interessados cujos atos são ilegais, consoante o Enunciado 106 da Súmula de Jurisprudência deste Tribunal;
9.4. determinar ao Comando do Exército que:
9.4.1. faça cessar, no prazo de 15 (quinze) dias, contado a partir da ciência desta deliberação, os pagamentos decorrentes dos atos impugnados, sob pena de responsabilidade solidária da autoridade administrativa omissa, consoante disposto nos arts. 71, inciso IX, da Constituição Federal e 262 do Regimento Interno do TCU;
9.4.2. dê ciência do inteiro teor desta deliberação aos interessados, alertando-os de que o efeito suspensivo proveniente da interposição de eventuais recursos, caso não providos, não os exime da devolução dos valores indevidamente percebidos após a notificação;
9.4.3. envie a esta Corte de Contas, no prazo de 30 (trinta) dias, por cópia, comprovante de que os interessados tiveram ciência desta deliberação.

REFORMA. Atos de Reforma da unidade emissora MINISTÉRIO DA DEFESA-COMANDO DO EXÉRCITO (VINCULADOR), enviados ao TCU pela unidade de controle interno Centro de Controle Interno do Exército para fins de análise e julgamento

Primeira Câmara

Ministério da Defesa - Comando do Exército (VINCULADOR).

3. Interessados/Responsáveis:
3.1. Interessados: Carlos Augusto Salles Lages (XXX.574.407-XX); Edson Soares de Almeida Sousa (XXX.490.943-XX); Francisco Eudes Farias (XXX.429.753-XX); Francisco Fanuel Lira do Rego (XXX.037.303-XX); Francisco Moacir Borges Goncalves (XXX.813.323-XX); João Lopes de Araújo (XXX.394.483-XX); José Edni Machado Amorim (XXX.953.623-XX); José Ferreira Leal Neto (XXX.678.543-XX); José Jorge dos Santos (XXX.032.417-XX); Luciano Pinto de Vasconcelos (XXX.031.367-XX).

13.1. Ministros presentes: Vital do Rêgo (na Presidência) e Walton Alencar Rodrigues (Relator).
13.2. Ministros-Substitutos convocados: Marcos Bemquerer Costa e André Luís de Carvalho.
13.3. Ministro-Substituto presente: Weder de Oliveira.

WALTON ALENCAR RODRIGUES

Adoto, como relatório a instrução da Secretaria de Fiscalização de Pessoal (peças 13-14) :
INTRODUÇÃO
1. Trata-se de atos de reforma, submetidos, para fins de registro, à apreciação do Tribunal de Contas da União (TCU) , de acordo com o art. 71, inciso III, da Constituição Federal.  Os atos foram cadastrados e disponibilizados ao TCU por intermédio do Sistema e-Pessoal, na forma do art. 2º e 4º da Instrução Normativa TCU 78/2018.
2. Os atos desse processo pertencem às seguintes unidades:
2.1.	Unidade emissora: MINISTÉRIO DA DEFESA-COMANDO DO EXÉRCITO (VINCULADOR) .
2.2.	Unidade cadastradora:  DIRETORIA DE INATIVOS E PENSIONISTAS.
2.3.	Subunidade cadastradora: SUC10 - 10ª Região Militar.
EXAME TÉCNICO
Procedimentos aplicados
3. Os procedimentos para exame, apreciação e registro de atos de pessoal encontram-se estabelecidos na Instrução Normativa TCU 78/2018 e na Resolução TCU 206/2007. Essas normas dispõem que os atos de pessoal disponibilizados por meio do e-Pessoal devem ser submetidos previamente a críticas automatizadas, com base em parâmetros predefinidos.
4. As críticas das informações cadastradas na etapa de coleta do ato foram elaboradas e validadas levando-se em conta as peculiaridades de cada ato. Os itens verificados nessa etapa são inerentes a dados cadastrais, fundamentos legais, mapa de tempo, ficha financeira, assim como eventuais ocorrências de acumulação. Trata-se de verificações abrangentes, minuciosas e precisas e sem a necessidade de ação humana e, portanto, menos suscetível a falhas. As críticas aplicadas estão discriminadas no sistema, no Menu e-Pessoal, opção “Crítica”, que podem ser acessadas mediante concessão de perfil específico a servidores do TCU responsáveis pela análise.
5. Além das críticas automatizadas, há verificação humana adicional no caso de haver alertas do sistema ou informações não formatadas, como esclarecimentos do gestor ou do controle interno.  
6. As críticas também consideram os registros do Sistema Integrado de Administração de Recursos Humanos (Siape) . O Siape disponibiliza informações atualizadas sobre as parcelas que integram os proventos, diferentemente, portanto, do e-Pessoal, que informa as parcelas no momento do registro do ato. 
7. Essa confrontação com o Siape fornece uma visão atual e verdadeira da situação, o que permite descaracterizar irregularidades e inconsistências que, embora constantes do e-Pessoal, já foram corrigidas.
8. As verificações detectadas nos atos encontram-se discriminadas na aba de pendências de cada ato no sistema e-Pessoal, bem como nos espelhos dos atos contemplados por esta instrução.
Exame das Constatações
9.	Ato: 40893/2019 - Interessado: JOSE FERREIRA LEAL NETO - CPF: XXX.678.543-XX
9.1.	Parecer do Controle Interno: considerar o ato Legal.
9.2.	Por intermédio de análises realizadas por esta Unidade Técnica no presente ato, não se constatou irregularidade que obste a chancela pela legalidade.
9.3.	Encaminhamento do ato: 
9.3.1.	Considerar LEGAL e conceder registro do ato de JOSE FERREIRA LEAL NETO. 
10.	Ato: 59060/2019 - Interessado: CARLOS AUGUSTO SALLES LAGES - CPF: XXX.574.407-XX
10.1.	Parecer do Controle Interno: considerar o ato Legal.
10.2.	Por intermédio de análises realizadas por esta Unidade Técnica no presente ato, não se constatou irregularidade que obste a chancela pela legalidade.
10.3.	Encaminhamento do ato: 
10.3.1. Considerar LEGAL e conceder registro do ato de CARLOS AUGUSTO SALLES LAGES. 
11.	Ato: 59527/2019 - Interessado: LUCIANO PINTO DE VASCONCELOS - CPF: XXX.031.367-XX
11.1.	Parecer do Controle Interno: considerar o ato Legal.
11.2.	Por intermédio de análises realizadas por esta Unidade Técnica no presente ato, não se constatou irregularidade que obste a chancela pela legalidade.
11.3.	Encaminhamento do ato: 
11.3.1. Considerar LEGAL e conceder registro do ato de LUCIANO PINTO DE VASCONCELOS. 
12.	Ato: 59632/2019 - Interessado: EDSON SOARES DE ALMEIDA SOUSA - CPF: XXX.490.943-XX
12.1.	Parecer do Controle Interno: considerar o ato Legal.
12.2.	Por intermédio de análises realizadas por esta Unidade Técnica no presente ato, não se constatou irregularidade que obste a chancela pela legalidade.
12.3.	Encaminhamento do ato: 
12.3.1. Considerar LEGAL e conceder registro do ato de EDSON SOARES DE ALMEIDA SOUSA. 
13.	Ato: 61311/2019 - Interessado: FRANCISCO EUDES FARIAS - CPF: XXX.429.753-XX
13.1.	Parecer do Controle Interno: considerar o ato Legal.
13.2.	Por intermédio de análises realizadas por esta Unidade Técnica no presente ato, não se constatou irregularidade que obste a chancela pela legalidade.
13.3.	Encaminhamento do ato: 
13.3.1. Considerar LEGAL e conceder registro do ato de FRANCISCO EUDES FARIAS. 
14.	Ato: 61337/2019 - Interessado: FRANCISCO FANUEL LIRA DO REGO - CPF: XXX.037.303-XX
14.1.	Parecer do Controle Interno: considerar o ato Legal.
14.2.	Por intermédio de análises realizadas por esta Unidade Técnica no presente ato, não se constatou irregularidade que obste a chancela pela legalidade.
14.3.	Encaminhamento do ato: 
14.3.1. Considerar LEGAL e conceder registro do ato de FRANCISCO FANUEL LIRA DO REGO. 
15.	Ato: 61398/2019 - Interessado: FRANCISCO MOACIR BORGES GONCALVES - CPF: XXX.813.323-XX
15.1.	Parecer do Controle Interno: considerar o ato Legal.
15.2.	Por intermédio de análises realizadas por esta Unidade Técnica no presente ato, não se constatou irregularidade que obste a chancela pela legalidade.
15.3.	Encaminhamento do ato: 
15.3.1. Considerar LEGAL e conceder registro do ato de FRANCISCO MOACIR BORGES GONCALVES. 
16.	Ato: 61602/2019 - Interessado: JOSE EDNI MACHADO AMORIM - CPF: XXX.953.623-XX
16.1.	Parecer do Controle Interno: considerar o ato Legal.
16.2.	Por intermédio de análises realizadas por esta Unidade Técnica no presente ato, não se constatou irregularidade que obste a chancela pela legalidade.
16.3.	Encaminhamento do ato: 
16.3.1. Considerar LEGAL e conceder registro do ato de JOSE EDNI MACHADO AMORIM. 
17.	Ato: 63783/2019 - Interessado: JOAO LOPES DE ARAUJO - CPF: XXX.394.483-XX
17.1.	Parecer do Controle Interno: considerar o ato Legal.
17.2.	Por intermédio de análises realizadas por esta Unidade Técnica no presente ato, não se constatou irregularidade que obste a chancela pela legalidade.
17.3.	Encaminhamento do ato: 
17.3.1. Considerar LEGAL e conceder registro do ato de JOAO LOPES DE ARAUJO. 
18.	Ato: 63802/2019 - Interessado: JOSE JORGE DOS SANTOS - CPF: XXX.032.417-XX
18.1.	Parecer do Controle Interno: considerar o ato Legal.
18.2.	Por intermédio de análises realizadas por esta Unidade Técnica no presente ato, não se constatou irregularidade que obste a chancela pela legalidade.
18.3.	Encaminhamento do ato: 
18.3.1. Considerar LEGAL e conceder registro do ato de JOSE JORGE DOS SANTOS. 
CONCLUSÃO
19.	A abrangência e a profundidade das verificações levadas a efeito fundamentam convicção de que os atos 61337/2019, 63802/2019, 63783/2019, 61311/2019, 61398/2019, 59060/2019, 40893/2019, 59632/2019, 61602/2019 e 59527/2019 podem ser apreciados pela legalidade, em razão de não terem sido encontradas irregularidades nos atos, de acordo com o item Exame das Constatações desta instrução.
PROPOSTA DE ENCAMINHAMENTO
20. Ante o exposto, com fundamento no art. 71, inciso III, da Constituição Federal, no art. 1º, inciso V, e art. 39, incisos I e II, da Lei 8.443/1992, no art. 260 do Regimento Interno do Tribunal de Contas da União, propõe-se: 
20.1.	Considerar LEGAIS e conceder o registro dos atos de FRANCISCO FANUEL LIRA DO REGO, JOSE JORGE DOS SANTOS, JOAO LOPES DE ARAUJO, FRANCISCO EUDES FARIAS, FRANCISCO MOACIR BORGES GONCALVES, CARLOS AUGUSTO SALLES LAGES, JOSE FERREIRA LEAL NETO, EDSON SOARES DE ALMEIDA SOUSA, JOSE EDNI MACHADO AMORIM e LUCIANO PINTO DE VASCONCELOS
O MPTCU, representado pelo Procurador Júlio Marcelo Oliveira divergiu parcialmente (peça 15) :
Trata-se de processo consolidado com dez atos de reformas deferidas pelo Ministério da Defesa/Comando do Exército, com pareceres pela legalidade emitidos pelo controle interno e pela Secretaria de Fiscalização de Pessoal – Sefip.
Os atos de José Ferreira Leal Neto (peça 2) e de José Edni Machado Amorim (peça 9) foram editados para alterar as reformas dos interessados, concedendo-lhes promoções de grau hierárquico superior, em face de condição de invalidez adquirida após as reformas, com base no seguinte fundamento legal:
REF-13 - Lei nº 6.880/80, art. 104, inciso II, c/c art. 106, inciso II c/c art. 108, inciso V c/c art. 109 e art. 110, § 1º e § 2º - Reforma ex offício por ter sido julgado incapaz, definitivamente, para o serviço ativo das Forças Armadas, e com invalidez permanente por motivo de tuberculose ativa, alienação mental, esclerose múltipla, neoplasia maligna, cegueira, lepra, paralisia irreversível e incapacitante, cardiopatia grave, mal de Parkinson, pênfigo, espondiloartrose anquilosante, nefropatia grave e outras moléstias que a lei indicar com base nas conclusões da medicina especializada, com qualquer tempo de serviço. Por ter sido considerado inválido, faz jus ao grau hierárquico imediato, inclusive considerando-se os graus hierárquicos dispostos no § 2º, do art. 110, da Lei nº 6.880/80.
O dispositivo legal utilizado para as promoções é o art. 110 da Lei 6.880/1980 que, em sua redação original, dispunha o seguinte:
Art. 110. O militar da ativa julgado incapaz definitivamente por um dos motivos constantes dos itens I e II do artigo 108 será reformado com remuneração calculada com base no soldo correspondente ao grau hierárquico imediato ao que possuir na ativa.
§ 1º Aplica-se o disposto neste artigo aos casos previstos nos itens III, IV e V do artigo 108, quando, verificada a incapacidade definitiva, for o militar considerado inválido, isto é, impossibilitado total e permanentemente para qualquer trabalho.
Posteriormente, o art. 1º da Lei 7.580/1986, ao conferir nova redação ao art. 110 da Lei 6.880/1980, incluiu, para efeito do benefício, os militares que se encontravam na reserva remunerada, in verbis:
Art. 1º O caput do art. 110 da Lei nº 6.880, de 9 de dezembro de 1980, que dispõe sobre o Estatuto dos Militares, passa a vigorar com a seguinte redação:
Art. 110. O militar da ativa ou da reserva remunerada, julgado incapaz definitivamente por um dos motivos constantes dos incisos I e II do art. 108, será reformado com a remuneração calculada com base no soldo correspondente ao grau hierárquico imediato ao que possuir ou que possuía na ativa, respectivamente.
Art. 2º As disposições do art. 110 da Lei nº 6.880, de 9 de dezembro de 1980, são extensivas aos militares que na vigência desta lei já se encontrem na reserva remunerada e que tenham sido reformados com base nos incisos I e II do art. 108.
O art. 2º da Lei 7.580/1986 estendeu o benefício aos militares que, na data de vigência desse diploma legal – 30/12/1986, encontravam-se na reserva remunerada e foram reformados por incapacidade definitiva, em decorrência dos motivos especificados nos incisos I e II do art. 108 da Lei 6.880/1980, em destaque:
Art. 108. A incapacidade definitiva pode sobrevir em consequência de:
I - ferimento recebido em campanha ou na manutenção da ordem pública;
II - enfermidade contraída em campanha ou na manutenção da ordem pública, ou enfermidade cuja causa eficiente decorra de uma dessas situações;
III - acidente em serviço;
IV - doença, moléstia ou enfermidade adquirida em tempo de paz, com relação de causa e efeito a condições inerentes ao serviço;
V - tuberculose ativa, alienação mental, esclerose múltipla, neoplasia maligna, cegueira, lepra, paralisia irreversível e incapacitante, cardiopatia grave, mal de Parkinson, pênfigo, espondiloartrose anquilosante, nefropatia grave e outras moléstias que a lei indicar com base nas conclusões da medicina especializada; e (Redação dada pela Lei nº 12.670, de 2012) 
VI - acidente ou doença, moléstia ou enfermidade, sem relação de causa e efeito com o serviço.
Em suma, o disposto no art. 110 da Lei 6.880/1980, com a redação que lhe foi conferida pela Lei 7.580/1986, alcança os militares:
a)	da ativa;
b)	da reserva remunerada;
c) reformados com base nos incisos I e II do art. 108 da Lei 6.880/1980, que se encontravam na reserva remunerada em 30/12/1986, data de publicação da Lei 7.580/1986.
De acordo com as informações constantes do Sisac, os militares foram reformados, inicialmente, em razão do atingimento da idade-limite de permanência na reserva.
Conclui-se, portanto, que as alterações das concessões dos interessados não merecem prosperar, por ausência de norma que autorize as promoções concedidas.
Nessa linha de entendimento, o Tribunal de Contas da União, na Sessão de 18/9/2019, prolatou o Acórdão 2225/2019-TCU-Plenário, cujo sumário dispõe:
SUMÁRIO: ATOS DE REFORMA. ALTERAÇÃO DE UMA DAS CONCESSÕES PARA ELEVAÇÃO, EM UM GRAU HIERÁRQUICO, DO POSTO SOBRE O QUAL CALCULADOS OS PROVENTOS DO INATIVO, EM FACE DA SUPERVENIÊNCIA DE INVALIDEZ PERMANENTE DECORRENTE DE DOENÇA ESPECIFICADA EM LEI. MILITAR ANTERIORMENTE REFORMADO COM PROVENTOS JÁ CALCULADOS SOBRE O POSTO HIERÁRQUICO SUPERIOR, POR TEMPO DE SERVIÇO. AUSÊNCIA DE PREVISÃO LEGAL PARA EXTENSÃO DA VANTAGEM ESTABELECIDA NO ART. 110 DA LEI 6.880/1980 A MILITARES JÁ REFORMADOS, BEM COMO PARA O ACRÉSCIMO DE DOIS POSTOS NO CÁLCULO DOS PROVENTOS. NEGATIVA DE REGISTRO. DETERMINAÇÕES. LEGALIDADE E REGISTRO DAS DEMAIS CONCESSÕES.
Em seu item 9.5, este Tribunal decidiu modular os efeitos do decisum, nos seguintes termos:
9.5. em atenção aos princípios da segurança jurídica e da boa-fé, aplicar o entendimento constante do voto que fundamentou o acórdão proferido pelo STJ no REsp 1.340.075/CE, relativo aos destinatários do benefício do art. 110, § 1º, da Lei 6.880/1980, aos atos concessórios a serem apreciados por este TCU a partir da data de prolação deste acórdão;
Os atos em análise ingressaram neste Tribunal em 2019, de modo que podem ser apreciados sem a necessidade de prévia oitiva dos militares, de acordo com o entendimento firmado pelo TCU, no âmbito do Acórdão 587/2011-TCU-Plenário.
Ante o exposto, o Ministério Público de Contas manifesta-se pela ilegalidade dos atos de alteração das reformas de José Ferreira Leal Neto e de José Edni Machado Amorim e aquiesce à proposição da unidade técnica, quanto aos demais atos autuados no presente processo.

não há

Procurador Júlio Marcelo de Oliveira.

REFORMA (REFO)

Secretaria de Fiscalização de Pessoal (SEFIP).

Trata-se de atos de reforma emitidos pelo Comando do Exército em favor de José Ferreira Leal Neto (peça 2) , Carlos Augusto Salles Lages (peça 3) , Luciano Pinto de Vasconcelos (peça 4) , Edson Soares de Almeida Sousa (peça 5) , Francisco Eudes Farias (peça 6) , Francisco Fanuel Lira do Rego (peça 7) , Francisco Moacir Borges (peça 8) , José Edni Machado Amorim (peça 9) , Joao Lopes de Araújo (peça 10) e José Jorge dos Santos (peça 11) .
O ato foi submetido a críticas automatizadas e à verificação adicional da Secretaria de Fiscalização de Pessoal, que propugna pela legalidade dos atos. 
O parquet diverge em relação a José Ferreira Leal Neto e José Edni Machado Amorim porque, apesar de terem incapacidade definitiva diagnosticada quando já estavam na reforma, tiveram majoração no posto hierárquico a que tinham direito, em afronta ao que prevê o art. 110, § 1º, da Lei 6.880/1980. Propugna pela ilegalidade dos dois atos.
Acolho o parecer emitido pelo MPTCU, sem prejuízo das considerações que faço.
De fato, José Ferreira Leal Neto e de José Edni Machado Amorim foram indevidamente conformados à regra prevista no art. 110, § 1º, da Lei 6.880/1980, segundo o qual a reforma motivada pela incapacidade definitiva do militar que estiver na ativa ou na reserva remunerada terá remuneração calculada com base no soldo correspondente ao grau hierárquico imediatamente superior ao que o militar possuir, ou possuía, na ativa. 
A jurisprudência do Superior Tribunal de Justiça, citada e acolhida no paradigmático Acórdão 2225/2019-TCU-Plenário, da Relatoria do Ministro Benjamin Zymler, firmou entendimento de que tal benefício não se aplica quando o militar é acometido pela incapacidade após ter sido reformado. 
Ainda de acordo com o citado decisum, caso o militar transferido para a inatividade (reserva remunerada ou reforma) contasse com mais de trinta anos de serviço e recebesse remuneração correspondente ao grau hierárquico superior, como previa a redação original do art. 50, inciso II, da Lei 6.880/1980, nem mesmo moléstia incapacitante prevista no art. 108, incisos III, IV e V, da Lei 6.880/1980 daria ensejo a novo enquadramento de posto e consequente melhoria dos proventos. 
Essa progressão indevida ocorreu nos dois casos, como a seguir demonstrado:
	Militar
	Data
	Posto/Graduação
	Tempo de serviço para reserva remunerada ou reforma (anos) 

		Praça
	Reserva
	Reforma
	Incapacidade
	Ativa
	Reserva
	Reforma
	
	Jose Ferreira Leal Neto (peça 2) 
	17/01/1973
	02/12/1998
	23/01/2010
	12/02/2018
	3º Sargento
	2º Sargento
	2º Tenente
	26

	Jose Edni Machado Amorim (peça 9) 
	20/06/1960
	26/02/1993
	30/01/2005
	29/03/2019
	Tenente Coronel
	Coronel
	General de Brigada
	33

A José Ferreira Leal Neto foi conferido o direito previsto no art. 50, inciso II, da Lei 6.880/1980, em sua redação original, sem o necessário cumprimento de trinta anos de serviço.
Ilegais, portanto, os atos de reforma de José Ferreira Leal Neto e de José Edni Machado Amorim.
Quanto aos demais atos, relativos a Carlos Augusto Salles Lages, Luciano Pinto de Vasconcelos, Edson Soares de Almeida Sousa, Francisco Eudes Farias, Francisco Fanuel Lira do Rego, Francisco Moacir Borges, João Lopes de Araújo, José Jorge dos Santos, devem ser julgados legais, com o correspondente registro.
Ante o exposto, VOTO no sentido de que o Tribunal adote a deliberação que ora submeto à apreciação deste Colegiado.
TCU, Sala das Sessões Ministro Luciano Brandão Alves de Souza, em 4 de fevereiro de 2020.
WALTON ALENCAR RODRIGUES 
Relator